【裁判字號】    98,易,321
【裁判日期】    990211
【裁判案由】    詐欺
【裁判全文】
臺灣臺南地方法院刑事判決               98年度易字第321號
公  訴  人  臺灣臺南地方法院檢察署檢察官
被      告  乙○○
選任辯護人  王進輝律師
上列被告因詐欺案件，經檢察官提起公訴（97年度偵字第17691
號），判決如下：
    主  文
乙○○無罪。
    理  由
一、公訴意旨略以：乙○○能預見提供金融機構之帳戶供不明人
    士使用，易為犯罪集團作為財產犯罪之工具，竟仍基於幫助
    他人詐欺之不確定故意，於民國97年6月21日前某日，在不
    詳地點，以不詳代價，將其所申請開設之台北富邦商業銀行
    龍江分行帳號000000000000號帳戶之提款卡（含密碼），交
    與真實姓名年籍不詳之人，用以便利他人犯罪後，將金錢存
    入該帳戶而取得犯罪所得。嗣上開帳戶資料為該人及其所屬
    之詐騙集團取得，該詐騙集團之不詳成員，於97年6月21日
    ，撥打電話給甲○○，佯稱其於網路購物時付款方式有誤，
    需予更正，致甲○○陷於錯誤，依該成員之指示操作提款機
    後分別將新台幣（下同）97000元、19000元匯至乙○○上開
    帳戶內；嗣經甲○○發覺有異報警處理，始知上情。而報警
    循線查獲上情，因認被告涉有刑法第30條第1項、第28條、
    第339條第1項之幫助共同詐欺取財罪嫌云云。
二、按舉證責任係指「檢察官就被告犯罪事實舉證（提出的證據
    ）未詳盡時，將受不利益判斷」之原則。以下分述之：
  (一)檢察官之舉證範圍：
    檢察官之舉證事項應以無罪推定原則為基礎，以定其適用範
    圍。無罪推定原則原本係針對犯罪事實所為之考量原則，使
    無罪責無刑罰之實體法原則，反映於訴訟法上之無罪責證明
    者即應為無罪判決之原則。因而，無罪推定原則對於此些直
    接影響被告罪責存在與否及範圍之所有與實體法事實有關者
    ，皆有其適用。換言之，有關構成要件該當事實、阻卻違法
    之事實、阻卻罪責之事實、客觀處罰條件事實、刑罰之加重
    減輕免除之事實以及關於量刑之事實等，檢察官皆負有舉證
    責任。
  (二)檢察官之舉證程度：
    一般而論，犯罪事實存在與否，亦即所謂的真偽不明的情況
    ，未必即指真偽程度各佔一半之情形，祇要未達能證明犯罪
    事實存在之程度即為所指。尤其在刑事訴訟程序裡，所要解
    決之案件皆與剝奪人民權益息息相關之重大處分行為－「刑
    罰」有關，因而對於犯罪事實存在與否之證明程度要求的特
    別高。因此，刑事訴訟程序中之舉證責任，在於高度之證明
    （超越合理的可疑程度）無法達成時（陷於真偽不明時），
    立即啟動其機能，以判斷負擔舉證責任者之敗訴責任。
  (三)檢察官之實質舉證責任：
    刑事訴訟法第161條、第163條修正之後，檢察官於公判庭中
    對於犯罪事實所應負的實質舉證責任，將無法如同過去般得
    假藉任何理由意圖逃脫，而將實質的舉證責任毫無理由地轉
    嫁給被告，使被告自始蒙上被推定為有罪之陰影。亦基於雙
    方當事人（檢察官與被告，自訴案件中之自訴人與被告亦同
    ）皆得為證據調查之聲請，「實質的舉證責任」與「形式的
    舉證責任」之概念，於訴訟程序中明顯地呈現出，而使法庭
    出現活絡現象。
  (四)總而言之，在現行當事人主義的訴訟架構下，應建立起由檢
    察官負擔舉證責任之制度，且係屬於犯罪事實限於真偽不明
    之敗訴結果責任。換言之，一旦檢察官在公判庭上無法就被
    告之犯罪事實證明至「超越合理的可疑程度」時，法院基於
    其中立第三人之立場，即應對被告諭知無罪判決，不應超過
    檢察官之舉證範圍再依職權進行證據之調查（蒐集），如此
    才有助於檢察官舉證責任之落實，亦使院檢雙方角色、權責
    分明，嚴守其職務本分，不再接續糾問被告，如此始能落實
    公平法院之理念。
三、又按，犯罪事實應依證據認定之，無證據不得認定犯罪事實
    。不能證明被告犯罪者，應諭知無罪之判決。刑事訴訟法第
    154條第2項、第301條第1項分別定有明文。次按認定不利於
    被告之事實，須依積極證據，茍積極證據不足為不利於被告
    事實之認定時，即應為有利於被告之認定，更不必有何有利
    之證據。而認定犯罪事實所憑之證據，雖不以直接證據為限
    ，間接證據亦包括在內，然無論直接或間接證據，其為訴訟
    上之證明，須於通常一般之人均不致有所懷疑，而得確信其
    為真實之程度者，始得據之為有罪之認定，倘其證明尚未達
    到此一程度，而有合理之懷疑存在，致使無從為有罪之確信
    時，即應為無罪之判決（最高法院30年上字第816號、76 年
    臺上字第4986號判例意旨參照）。再按檢察官就被告犯罪事
    實，應負舉證責任，並指出證明之方法，刑事訴訟法第161
    條第1項定有明文。故檢察官對於起訴之犯罪事實，應負提
    出證據及說服之實質舉證責任。倘其所提出之證據，不足為
    被告有罪之積極證明，或其指出證明之方法，無從說服法院
    以形成被告有罪之心證，基於無罪推定之原則，自應為被告
    無罪判決之諭知，最高法院92年臺上字第128號判例意旨參
    照。再按，刑事被告並無自證己罪之義務，其在訴訟上所為
    之辯解，只須達於對起訴事證提出合理質疑之程度為已足，
    檢察官如對被告所舉反證仍有爭執，即應依刑事訴訟法第一
    百六十一條規定積極舉證釋疑。被告等既堅決否認犯罪，檢
    察官所舉證據復不足以使法院產生有罪之心證，原判決因認
    被告等犯罪不能證明，於法尚無不合，最高法院97年度台上
    字第3099號判決意旨參照。依上開最高法院判例及判決意旨
    可知，基於被告無自證己罪之義務，被告對於檢察官所起訴
    之事證所為之辯解，只須使法院達於合理懷疑之程度即可，
    檢察官如有爭執，即須依刑事訴訟法第161條積極舉證，惟
    檢察官所舉證據如不足以使法院對被告產生有罪確信之心證
    ，基於無罪推定之原則，法院即應為被告無罪判決之諭知。
四、本件公訴人認被告涉有上開犯行，係以前開事實有證人即被
    害人甲○○於警詢時及偵查中指述甚詳，且有被告上開帳戶
    開戶資料、交易明細，及被害人甲○○匯款之台北富邦銀行
    自動櫃員機交易明細等為其論據。
五、公訴人所提出之上開證據資料及方法，業經本院於98年6月
    26日公開審理之始，經評議後當庭宣示具有證據能力並載明
    於審判筆錄（見院卷頁23）。
六、被告固不否認其有申請上開臺北富邦商業銀行龍江分行帳戶
    ，及被害人甲○○遭詐騙集團所詐騙，而於97年6月21至22
    日分別匯款97,000元與19,000元至其帳戶內等情，惟堅決否
    認有何幫助詐欺之犯行，辯稱：我沒有賣給別人或借給別人
    使用，我存摺於偵查中開庭時已經交付給檢察官，檢察官說
    的提款卡並不是96年申請的，我也沒有補換過提款卡，我的
    存摺提款卡都是台北銀行發的，我不知道為何檢察官說我的
    提款卡是偽卡。因工作上所需要而申請提款卡。97年6月15
    日凌晨存款1000元嗣又領出，係因要繳當舖之借款利息，後
    來當舖說轉帳太慢才又領出云云。
    經查：
  (一)本件系爭臺北富邦銀行帳戶，係由被告所開設，嗣有甲○○
    因遭詐騙而於97年6月21日、22日匯入97,000元與19,000至
    被告該帳戶內之情，已有該帳戶之開戶資料、往來交易明細
    以及台北富邦商業銀行之交易明細表影本等附於卷內可稽，
    被告此部分供述，與被害人此部份之指述，固可信為真實。
    惟仍不能以此部份真實，據以認定被告有故意交付帳戶資料
    幫助詐欺之事實，是以，本案關鍵之爭點乃係有無幫助詐欺
    之故意與基於此故意之交付帳戶資料之犯行。
  (二)本件參酌系爭帳戶於97年6月間之交易明細，該帳戶至97年6
    月19日前之每月，確均有如被告所稱約一千至二千元之存取
    款交易，有該交易明細附卷可稽（台北地檢署97年偵字第
    25195號卷第9頁），被告辯稱該帳戶係其用以工作之需，於
    領取提款卡後約有一、二千元之領取款之詞，應屬事實。
  (三)本件被告始終辯稱其所申用之上揭提款卡並未遺失可能是遭
    他人側錄冒用等情，並於偵查中庭呈上揭帳戶之提款卡一張
    附於卷內足憑。該提款卡經檢察官勘驗結果，於公訴意旨中
    質疑，被告之新提款卡是於97年6月5日補發，而其庭呈之提
    款卡有效期間，並非從2008年之6月份開始，而是從2006年4
    月份開始。足徵被告庭呈之提款卡顯非新補發之新卡而係作
    廢之前卡云云。惟查，被告於偵查中庭呈之提款卡經本院於
    98年7月3日先以南院龍刑學字98易321字第980032427號函詢
    台北富邦商業銀行龍山分行，該分行於98年7月24日以北銀
    龍字9860001210號函復本院，謂：檢送之金融卡為存戶於97
    年6月5日掛失補發之新卡片，其於97年6月5日前該卡並無使
    用紀錄等語。本院因恐語意未明，再於98年11月24日以南院
    龍刑學98易321號980056518號函，向該分行查詢被告所呈附
    卷之提款卡結果，該分行函復稱：該卡確係97年6月5日所補
    發之新卡；因本行製卡為大批預製卡，故有效期日始為04／
    06 。補發卡之前仍有舊卡，舊卡有開卡，補發新卡後舊卡
    即停用（惟舊卡已於92年11月19日通知掛失）等語。是以，
    被告所辯其提款卡仍在，並未遺失或交付他人一節，應堪採
    信。檢察官以此質疑被告之辯詞，而認被告有幫助詐欺之犯
    行，即有誤會。至於被告曾於97年6月16日凌晨以自動櫃員
    機存款1000元，嗣又加以提領之行為，固屬異常，其辯稱係
    為轉帳作為當舖利息等語，罔論其是否可採，仍難單憑此異
    常之行為，即遽認被告有幫助詐欺之犯行。更何況，其辯解
    尚非無可採。
  (四)又如前所言，本件公訴人所舉證據為；被告於偵查中之供
    述，但查，被告於偵查中之供述，僅供承有開設上開帳戶之
    事實，始終否認有基於幫助之犯意而交付提款卡等帳戶資料
    之犯行。即不能據其供述而認被告此部份之犯行。致於另提
    出之被害人之匯款執據與其指訴筆錄、被告之開戶資料與歷
    史交易明細單等，縱屬真實可信，亦僅能證明被害人有遭他
    人恐嚇而匯款與被告有開戶之事實，不遽以認定被告有交付
    提款卡與密碼等幫助恐嚇之犯行。
七、是以本件既無被告之自白，亦無其他證據足以就爭點所在之
    「交付提款卡以幫助恐嚇取財」之關鍵事實，加以證明。本
    件尚無積極證據可證明被告確係明知其帳戶可能做為人頭帳
    戶，仍將提款卡交付他人使用，即不能僅以該帳戶事後確遭
    作為人頭帳戶使用，推論被告有故意提供帳戶幫助恐嚇取財
    之行為。此外，公訴人並未提出其他證據，供本院審酌，以
    證明被告有其他幫助恐嚇取財犯行，既不能證明被告犯罪，
    依據前述說明，自應為被告無罪之諭知。
據上論斷，應依刑事訴訟法第301條第1項，判決如主文。
本案經檢察官丙○○到庭執行職務。
中    華    民    國    99    年    2     月    11    日
             刑事第七庭    審判長法  官  鄧希賢
                                 法  官  田幸艷
                                 法  官  朱中和
以上正本證明與原本無異
如不服本判決應於收受本判後10日內向本院提出上訴書狀，並應
敘述具體理由。其未敘述上訴理由者，應於上訴期間屆滿後20日
內向本院補提理由書狀（均須按他造當事人之人數附繕本）「切
勿逕送上級法院」。
                                 書記官  黃秋萍
中    華    民    國    99    年    2     月    11    日

司法院資訊處製作；財團法人民間司法改革基金會備份。
